臺灣桃園地方法院民事裁定　　　　　 100年度消債聲字第18號
聲　請　人
即債務人　　劉美均
上列聲請人即債務人劉美均因消費者債務清理事件，經本院裁定
清算程序終結後聲請免責，本院裁定如下：
    主  文
債務人劉美均不免責。
    理  由
一、按法院為終止或終結清算程序之裁定確定後，除別有規定外
    ，應以裁定免除債務人之債務；法院裁定開始清算程序後，
    債務人有薪資、執行業務所得或其他固定收入，而普通債權
    人之分配總額低於債務人聲請清算前二年間，可處分所得扣
    除自己及依法應受其扶養者所必要生活費用之數額者，法院
    應為不免責之裁定，但債務人證明經普通債權人全體同意者
    ，不在此限；又按債務人有因浪費、賭博或其他投機行為，
    致財產顯然減少或負擔過重之債務，而生開始清算之原因者
    ，法院應為不免責之裁定，但債務人證明經普通債權人全體
    同意者，不在此限；消費者債務清理條例（以下簡稱消債條
    例）第132 條、第133 條、第134 條第4 款分別定有明文。
    又按法院裁定開始更生程序後，債務人免責前，法院裁定開
    始清算程序，其已進行之更生程序，適於清算程序者，作為
    清算程序之一部；其更生聲請視為清算聲請；消債條例第78
    條第1 項亦有規定。由上開規定之文義可知，在適於清算程
    序之情形下，清算程序之始點，得提前至裁定開始更生時。
    為貫徹消債條例第133 條避免債務人濫用清算程序以獲免責
    ，並敦促有清償能力者，利用薪資等固定收入清償債務而受
    免責，以保障債權人可受最低清償之立法目的，自應將清算
    價值保障原則擴及至更生轉換清算程序後，應否為不免責裁
    定之情形。是於債務人有謀生能力，而於法院裁定開始更生
    後，暫時性地無固定收入之情形，應認債務人有以固定收入
    清償達消債條例第141 條所定數額之債務而受免責之可能，
    法院仍應進行消債條例第133 條應否為不免責裁定之審查，
    以貫徹消費者債務清理條例妥適調整債務人與債權人及其他
    利害關係人之權利義務關係之立法目的（臺灣高等法院暨所
    屬法院98年法律座談會民事類提案第40號之研討結論可參）
    。
二、經查，本件聲請人即債務人劉美均聲請消費者債務清理更生
    事件，經本院裁定開始更生程序後，其所提之更生方案未獲
    全體債權人之書面同意，且亦未經本院司法事務官裁定認可
    其更生方案，遂經本院裁定於民國99年4 月30日開始清算程
    序，而聲請人除有薪資之自由財產外，僅有保單價值準備金
    新臺幣（下同）32,228元、車牌號碼LZH-201 之機車1 部（
    排氣量為50cc），該部機車於99年8 月19日本院司法事務官
    訊問時，所有債權人皆同意不予處分；而該筆保單經聲請人
    解繳保單解約金32,228元到院後，已全部分配予債權人完結
    ，並本院司法事務官於99年11月22日裁定終止清算程序確定
    等情，業經本院依職權調閱本院有本院99年度消債清字第15
    號、99年度司執消債清第44號民事卷宗查閱無訛，合先敘明
    。
三、再查：
    (一)聲請人之債權人就是否免除聲請人之債務一節，具狀表示
      意見如下：
      1.債權人台新國際商業銀行股份有限公司陳稱：本件聲請
        人之消費明細多為造型沙龍、服飾、直銷、百貨公司、
        保險等非生活必要支出之消費，況聲請人消費還款既已
        開始動用循環利息，其主觀上應已知悉其清償能力並不
        足以負擔其所欲享有之消費，詎仍持續大額消費，核其
        所為，或於清算開始之原因有可歸責性，或有意增加負
        擔，均使多數債權人無端受害，確有消費者債務清理條
        例第134 條第4 款應不免責之情事。
      2.債權人大眾商業銀行股份有限公司陳稱：聲請人以信用
        卡消費、現金卡借款方式使債務累積高達335 萬餘元，
        有恣意提領、消費致使債務持續增加之行為，是相對人
        在每月剩餘金額微薄之狀況下，理應減少開支、量入為
        出，詎聲請人竟未衡量自身是否仍有充分之償債能力而
        持續使用信用卡消費，且其消費性質顯非一般日常生活
        所必需，其浪費之行為為導致清算程序開始之原因，觀
        諸消費者債務清理條例第134 條第4 款之規定，應不予
        以免責。
      3.債權人安泰商業銀行股份有限公司陳稱：本行於94年2
        月間代償聲請人對於他行120 萬元之信用卡債務，聲請
        人如不再持續擴張信用與不當消費，債權人應僅存本行
        一家，並可於7 年內清償完畢。然檢視現今聲請人之債
        權銀行，卻包含應已代償消滅之金融機構，且覆蓋率高
        達100%，聲請人顯然未思節制消費，持續過度消費導致
        債務膨脹，顯有消費者債務清理條例第134 條第4 款奢
        侈浪費之情，應不予以免責。
      4.債權人遠東國際商業銀行股份有限公司陳稱：就聲請人
        之消費態樣觀之，常有非屬通常生活所需之鉅額消費，
        且其既已申辦代償專案以減少利息收支出，即表示已背
        負高額之債務，自應撙節開支，但聲請人卻仍進行超乎
        經濟能力之消費，顯因奢侈浪費導致積欠高額債務，應
        符合消費者債務清理條例第134 條第4 款之情事。
      5.債權人中國信託商業銀行股份有限公司陳稱：依聲請人
        之消費明細觀之，多為百貨公司、高級髮廊、畫廊、服
        飾、高級餐廳、大額直銷用品等消費所致，其數額與性
        質非屬一般日常生活所必需，且聲請人於無法清償全額
        欠款，僅以最低應繳方式攤還此明知經濟狀況已有困難
        之際，猶向本行通信貸款20萬元，承上，聲請人應有浪
        費等投機行為至負擔過重之情，應不予以免責。
    (二)次依債權人提出聲請人之消費明細顯示：
      1.依債權人台新國際商業銀行股份有限公司所提出之聲請
        人消費明細所示，其於92年9 月21日於貝兒妮絲髮藝造
        型沙龍消費5,580 元、92年11月3 日於鞋之盟有限公司
        消費2,600 元、92年11月4 日於美商如新華茂股份有限
        公司（以下簡稱如新公司）消費16,860元、92年11月25
        日於高特服裝行消費3,500 元、92年12月11日於JM流行
        裳消費1,370 元、92年12月26日向臺灣人壽保險股份有
        限公司繳付17,771元、92年12月27日於遠東百貨消費1,
        170 元、93年1 月19日於如新公司消費16,056元、93年
        2 月17日於OHAYO 消費6,000 元、93年2 月20日於如新
        公司消費9,173 元、93年3 月份於如新公司消費45,385
        元、93年4 月份於如新公司消費48,925元、93年5 月份
        於如新公司消費43,217元、93年7 月份於如新公司消費
        9,125 元、93年8 月20日於如新公司消費2,081 元、93
        年10月份於如新公司消費6,638 元、93年11月份於如新
        公司消費7,846 元、93年12月份於如新公司消費5,929
        元、94年2 月份於如新公司消費4,217 元、94年3 月3
        日繳付全球人壽保險費27,252元、94年3 月30日於如新
        公司消費1,379 元、94年4 月份於如新公司消費13,055
        元、94年4 月29日繳付全球人壽保險費9,917 元、94年
        5 月14日於如新公司消費2,475 元、94年6 月份於如新
        公司消費6,975 元、94年7 月6 日於全虹通信消費9,09
        5 元、94年7 月7 日於太平洋崇光百貨公司消費2,500
        元、94年7 月18日於大江國際購物中心消費1,350 元、
        94年7 月份於如新公司消費15,861元、94年7 月20日於
        太平洋崇光百貨消費1,692 元、94年7 月26日於澳門航
        空公司消費3,187 元、94年8 月份於如新公司消費14,2
        96元、94年8 月18日於桃苗汽車股份有限公司消費10,9
        45元、94年9 月份於如新公司消費11,636元、94年10月
        11日於如新公司消費4,020 元。
      2.依債權人大眾商業銀行股份有限公司所提出聲請人之消
        費明細所示，聲請人之信用卡於92年1 月代償匯通商業
        銀行欠款117,110 元、94年6 月代償中華商銀欠款162,
        888 元、94年6 月代償臺灣美國銀行欠款77,000元、94
        年10月代償遠東國際商業銀行欠款32,339元。
      3.依債權人安泰商業銀行股份有限公司所提出聲請人之代
        償明細表所示，該行於94年2 月間代償國泰世華銀行16
        6,000 元之債務、新光商業銀行87,000元之債務、台新
        國際商業銀行228,000 元之債務、遠東國際商業銀行14
        6,000 元之債務、大眾商業銀行74,000元之債務、中國
        信託商業銀行145,000 元之債務、澳盛銀行125,000 元
        之債務以及友邦國際信用卡公司159,000 元之債務。
      4.依債權人遠東國際商業銀行股份有限公司所提出聲請人
        之信用卡消費明細所示，其於93年4 月12日代償中國信
        託商業銀行欠款79,574元、澳盛銀行欠款90,014元、93
        年12月30日代償中國信託商業銀行欠款4 萬元、94年11
        月份於如新公司消費9,712 元、94年11月7 日於太平洋
        崇光百貨公司消費3,718 元、94年11月20日於網路家庭
        國際資訊股份有限公司消費5,589 元、94年11月30日於
        礎豐事業股份有限公司消費3,700 元、94年12月28日於
        礎豐事業股份有限公司消費4,350 元、95年1 月3 日於
        如新公司消費2,305 元、95年1 月13日繳付新安東京海
        上產物保險股份有限公司保險費10,777元、95年1 月16
        日於美樂家消費1 千元、95年1 月18日於美樂家消費2,
        385 元、95年1 月24日於礎豐事業股份有限公司消費2,
        600 元、95年2 月6 日於如新公司消費2,335 元、95年
        2 月10日於美樂家消費6,300 元、95年2 月28日於美樂
        家消費2,355 元、95年3 月6 日於如新公司消費2,335
        元、95年3 月21日於美樂家消費2,184 元、95年4 月1
        日於美樂家消費2,995 元。
    (三)承前所述，聲請人95年度之總收入為293,414 元、96年度
      之總收入為98,170元、97年度之總收入為81,809元、98年
      度之總收入為300,315 元（見本院98年度執消債更字第11
      1 號卷第103 頁、第104 頁，本院99年度司執消債清字第
      44號卷第41頁、第42頁），是聲請人之收入近年來均非甚
      佳，原應撙節支出、以求收支平衡，惟依各債權銀行所提
      出債務人之歷史消費明細以觀，債務人在明知自己經濟情
      況不佳之情況下，竟不知量入為出，節儉過日，於銀行代
      償逾百萬之欠款後，每月仍有多筆於直銷公司之大筆消費
      、百貨公司等非必要性之日常生活支出，顯已逾越己身能
      力甚或較一般有正常收入者均為豐厚之消費行為，核屬過
      度享受、浪費之行為，且聲請人於清償能力不足之情形下
      仍未撙節開銷，避免不必要之花費，任令其債務增加至難
      以負擔而終致不能清償，自堪認係其奢侈、浪費之行為所
      生，與消費者債務清理條例第134 條第4 款所規定「因浪
      費、賭博或其他投機行為，致財產顯然減少或負擔過重之
      債務，而生開始清算之原因」之不免責事由相當。
三、綜上所述，本件聲請人既有消費者債務清理條例第134 條第
    4 款所列不應免責之事由，且聲請人又未能證明經普通債權
    人全體同意免責，業如前述，揆諸首揭法條及說明，本件債
    務人不得免責。
四、爰裁定如主文。
中    華    民    國   100    年    2     月    23    日
                  民事第三庭    法  官  陳心婷
以上正本係照原本作成。
如不服本裁定應於送達後10日內向本院提出抗告狀，並繳納抗告
費新臺幣1,000元。
中    華    民    國   100    年    2     月    23    日
                                書記官  林君燕